【裁判字號】    89,上訴,438
【裁判日期】    890225
【裁判案由】    違反水土保持法等
【裁判全文】
臺灣高等法院臺南分院刑事判決              八十九年度上訴字第四三八號    Ｇ
      上  訴  人
      即  被  告  己  ○  ○
      選任辯護人  蘇陳俊哲
右上訴人因違反水土保持法等案件，不服臺灣臺南地方法院八十八年度易字第二五八
三號中華民國八十九年二月二十五日第一審判決（起訴案號：臺灣臺南地方法院檢察
署年度營偵字第三七三號），提起上訴，本院判決如左：
      主      文
原判決撤銷。
己○○無罪。
      理      由
一、公訴意旨略以：己○○與同案被告丙○○（偵查中併原審另案審理）共同基於違
    反水土保持法犯意之聯絡，於民國（下同）八十八年二月間，在台南縣東山鄉○○○段一○三之一八七號（如附圖Ａ所示土地及台南縣東山鄉○○○段如附圖所
    示Ｂ土地）附近，協同丙○○所僱用之工人吳溫哲、甲○○（均業為不起訴處分
    ）以挖土機、貨運車等為工具，不僅嚴重違反土石採取規則及相關法規，以幾近
    垂直之挖土方式破壞國土，造成水土保持之嚴重危害，且超挖盜採台灣省屬而現
    為戊○○所實際持有支配之東山鄉○○○段一○三之一八七號（編定使用種類為
    山坡地保育區農牧用地如附圖Ａ所示）土地上之土方，面積零點零一七八公頃。
    因認己○○與同案被告丙○○共犯刑法第三百二十條第一項竊盜罪嫌云云。
二、按犯罪事實應依證據認定之，無證據不得推定其犯罪事實，刑事訴訟法第一百五
    十四條定有明文。又事實之認定，應憑證據，如不能發現相當證據，或證據不足
    以證明，自不能以推測或擬制之方法，以為裁判基礎；認定不利於被告之事實，
    應依積極證據，苟積極證據不足為不利於被告事實之認定時，即應為有利於被告
    之認定，更不必有何有利之證據，最高法院著有四十年度台上字第八六號、三十
    年度上字第八一六號判例足資參照。次按共犯之成立，除共同實施犯罪行為者外
    ，其就他人之行為負共犯之責者，以有意思聯絡為要件，若事前並未合謀，實施
    犯罪行為之際，又係出於行為者獨立之意思，即不負共犯之責，亦有最高法院十
    九年上字第六九四號判例可按。
三、公訴人以被告己○○與同案被告丙○○共犯刑法第三百二十條第一項竊盜罪嫌，
    無非以上開事實，業據告訴人戊○○之指訴，及同案被告丙○○供述係依地主即
    被告己○○之指界採取土方等語，復有台南縣白河地政事務所土地複丈成果圖一
    份在卷可稽為論據。
四、訊據被告己○○矢口否認有上開竊盜犯行，辯稱：被告係將其所有坐落台南縣東
    山鄉○○○段二五五之六一號土地，售讓土方予第三人丙○○、乙○○及丁○○
    等人開採，被告僅就自己土地插旗指界俾丙○○採取土石，丙○○為滿足一己之
    貪，必欲越界開採，是丙○○越界採取鄰地即同鄉○○○段一○三之一八七號土
    地土石，乃其個人行為，與被告無關云云。
五、經查：
（一）被告所有坐落台南縣東山鄉○○○段二五五之六一、六三、四六、四七號等四
      筆土地，於八十四年四月二十六日與案外人丁○○（即丙○○之合夥人）訂立
      合約書，以每甲新台幣參佰萬元之代價，出售上開土地上土方與丙○○等人開
      採，並於合約書第六項約定：「開採時有侵害他人土地權利及搬運行為有違反
      法令者，由甲（即買方丁○○）方自行負責」，並由被告插旗為界，交由買方
      開採，俟買方向台南縣政府聲請取得土石採取許可證後，被告即未參與採土工
      作等情，業據同案被告丙○○及證人丁○○、乙○○、甲○○等於偵審中供明
      ，復有合約書一份附卷可稽。
（二）雖同案被告丙○○於開採時，超挖盜採台灣省屬而現為戊○○所實際持有支配
      之東山鄉○○○段一○三之一八七號（編定使用種類為山坡地保育區農牧用地
      如附圖Ａ所示）土地上之土方，面積零點零一七八公頃，固有台南縣白河地政
      事務所土地複丈成果圖為據，惟據同案被告丙○○具狀陳稱；如附圖Ａ所示部
      分，乃告訴人戊○○向不知情之怪手操作員甲○○佯稱幫他整平該地之便道，
      以便收耕時易放置東西及車輛為由，故意引誘甲○○犯罪，以作為日後告訴被
      告竊盜之理由云云，復據當地監工吳溫隆於原審證稱：「當時挖過告訴人的土
      是告訴人要我們幫他開路」等語（見原審卷第三十七頁）。足證被告僅係將自
      己之土地土方賣給丁○○等人，並插旗指界予買方採取土石，至於買方是否有
      超挖盜採告訴人之土石，顯與被告無關，何況被告與買方係站於對立關係，並
      無積極證據足資證明被告於買賣土方之際，即有合謀實施盜採告訴人土石之犯
      罪行為，更難認被告事先即與買方有何犯意聯絡，揆諸首開判例意旨，自難令
      負共犯竊盜之刑責。
（三）次按水土保持法第三十二條第一項之罪，以「在公有或私人山坡地、公有林區
      或他人私有林區內未經同意擅自墾植、占用或從事同法第八條第一項第二款至
      第五款之開發、經營或使用，致生水土流失或毀損水土保持之處理與維護設施
      」為要件，該條之規定雖重在山坡地或林區之水土保持，但亦含有竊佔罪之性
      質，以未經土地所有權人同意，擅自墾殖、占用或開發、經營、使用為必要，
      如係土地所有權人或經土地所有權人之同意而墾殖、開發、經營、使用者，縱
      違反規定，未依水土保持技術規範實施水土保持與維護或未先擬妥水土保持計
      畫，送請主管機關核定或未依核定計畫實施者，乃屬違反同法第三十三條第一
      項規定，僅能依同條第三項處以罰鍰，不得援引第三十二條第一項予以處罰（
      參見最高法院八十七年度台上字第七○二號判決意旨，刊於最高法院刑事裁判
      書彙編第三一期第五二七頁）。查被告係將其自己所有坐落台南縣東山鄉○○○段二五五之六一、六三、四六、四七號等四筆土地之土方，售讓給丁○○等
      人開挖，縱令有違反規定，未依水土保持技術規範實施水土保持，依據前開說
      明，亦係違反水土保持法第三十三條第一項規定，僅能依同條第三項處以罰鍰
      ，不得援引第三十二條第一項予以處罰，因而公訴人未就此部分提起公訴，乃
      原審未予詳酌，遽依水土保持法第三十二條第一項之罪，予以論處，容有誤會
      ，併此敘明。
六、綜上所述，被告僅將自己所有土地上土方售讓他人，尚不構成水土保持法第三十
    二條第一項之罪，且又無積極證據足資證明被告有與同案被告丙○○等人共同竊
    取他人土方之犯行或犯意聯絡，應認被告之犯罪尚屬不能證明。原審未予詳查，
    遽予以論罪科刑，認事用法，尚有可議，被告上訴意旨執以指摘原判決不當，為
    有理由，應予撤銷改判，而為無罪之諭知。
據上論結，應依刑事訴訟法第三百六十九條第一項前段、第三百六十四條、第三百零
一條第一項前段，判決如主文。
本案經檢察官吳忠賢到庭執行職務。
中    華    民    國      八十九      年      七      月      卅一      日
                                  臺灣高等法院臺南分院刑事第四庭
                                      審判長法官  陳    義    仲
                                            法官  宋    明    蒼
                                            法官  徐    財    福
右正本證明與原本無異。
如不服本判決，應於判決送達後十日內向本院提出上訴狀，其未敘述理由者並應於提
出上訴狀後十日內向本院補提理由書（應附繕本)。
                                      法院書記官  王    全    龍
中    華    民    國      八十九      年      八      月      二        日


司法院資訊處製作；財團法人民間司法改革基金會備份。
